最高法院民事判決　　　　　　　　　　111年度台上字第662號
上　訴　人　林本源
　　　　　　林本富
　　　　　　陳林美
　　　　　　范小玲
　　　　　　范秋琴
　　　　　　范小燕
　　　　　　范英妹
　　　　　　范貴子
　　　　　　范麗珍
　　　　　　林有儀
　　　　　　林冠宏
兼 上一 人
法定代理人　王紀梅
上　訴　人　林庭詩
　　　　　　林有田
　　　　　　林有忠
　　　　　　林有明
　　　　　　蘇林葉
　　　　　　林　珠
　　　　　　林月裡
　　　　　　林春生
　　　　　　林炳煌
　　　　　　秦林梅
　　　　　　林建江
　　　　　　劉春美
　　　　　　林軍翰
　　　　　　林致耀
　　　　　　林怡汝
　　　　　　林怡萍
　　　　　　林楷臻
共　　　同
訴訟代理人　蔡文燦律師
上　訴　人　財政部國有財產署

法定代理人　曾國基
訴訟代理人　吳嘉榮律師
上列當事人間請求確認土地所有權存在等事件，兩造對於中華民
國110年9月28日臺灣高等法院第二審判決（110年度重上字第400
號），各自提起上訴，本院判決如下：
    主  文
原判決廢棄，發回臺灣高等法院。
    理  由
一、本件上訴人林本源以次29人（下合稱林本源等人）主張：訴
    外人林資遠、林吉甫、林乞 (下合稱林資遠3 人）於日治時
    期所共有臺北州○○郡○○庄○○○000-1、000、000-1、0
    00-2番地（下稱系爭番地），因河川敷地而於民國23年（日
    治昭和9年）間抹消登記，嗣經浮覆，於66年9月5 日併同其
    他土地以「新登錄」為原因，登記為臺灣省所有改制前臺北
    縣樹林鎮○○○段000地號土地（下稱系爭第1次登記），88
    年9月14 日因「接管」變更登記為中華民國所有（下稱系爭
    接管登記，與系爭第1 次登記合稱系爭登記），再經重測編
    定為新北市○○區○○段000 地號土地（下稱381地號土地）
    ，現由對造上訴人財政部國有財產署（下稱國有財產署）管
    理，其中如原判決附圖標示381⑴至381⑸所示土地（下合稱
    系爭土地）為系爭番地之一部。系爭土地浮覆後，林資遠 3
    人之所有權當然回復，伊分別為林資遠3 人之部分繼承人，
    因繼承而為系爭土地公同共有人，惟系爭登記妨害伊之所有
    權，爰依民法第767條第1項中段、第828條、第821條規定及
    繼承之法律關係，求為命國有財產署將系爭土地自381 地號
    土地辦理分割登記，並塗銷該分割出土地之系爭登記之判決
    。
二、國有財產署則以：系爭土地浮覆後，林資遠 3人之繼承人從
    未向地政機關辦理所有權第 1次登記，並不當然回復為該土
    地所有人，林本源等人於系爭土地登記為臺灣省所有後，始
    請求塗銷系爭登記，無權利保護之必要。又系爭土地未依我
    國法令登記，屬未經登記之不動產，林本源等人行使民法第
    767條第1項之權利，有15年消滅時效規定之適用，其遲至 1
    09年11月間始為本件請求，已罹於時效，伊為時效完成之抗
    辯等語，資為抗辯。
三、原審部分廢棄第一審所為林本源等人敗訴之判決，改判命國
    有財產署塗銷系爭土地之系爭登記，並駁回林本源等人其餘
    上訴，無非以：系爭番地為林資遠 3人所共有，因河川敷地
    ，於23年（日治昭和 9年）間抹消登記，嗣系爭土地浮覆，
    於66年9月5日辦理系爭第1次登記為臺灣省所有，88年9月14
    日再辦理系爭接管登記為國有，現管理機關為國有財產署之
    事實，為兩造所不爭執。系爭土地因成為公共需要之湖澤或
    可通運之水道，所有權雖擬制視為消滅，惟非土地物理上滅
    失，該土地於66年9月5日確已全部浮覆而回復原狀，依土地
    法第12條第 2項規定，所有權當然回復，林本源等人為林資
    遠 3人之部分繼承人，系爭土地自應回復為林本源等人及其
    他繼承人所公同共有。系爭登記已妨害系爭土地之所有權，
    林本源等人得本於所有物之除去妨害請求權，請求國有財產
    署塗銷該土地之系爭登記。系爭土地於日治時期已為所有權
    登記，林本源等人行使該項請求權，無民法第 125條消滅時
    效規定之適用。又地籍測量實施規則（下稱測量規則）第 2
    05條第1項第8款乃申請複丈資格之規定，非為請求權基礎，
    而新北市樹林地政事務所（下稱樹林地政所）已測量系爭土
    地之坐落位置與面積，並製作土地複丈成果圖，自得據之為
    塗銷系爭登記，林本源等人請求國有財產署將系爭土地自 3
    81地號土地辦理分割登記，難認有權利保護之必要。從而，
    林本源等人依民法第767條第1項中段、第828條、第821條規
    定及繼承之法律關係，請求國有財產署將系爭土地之系爭登
    記塗銷，應予准許；逾此範圍之請求，不應准許等詞，為其
    判斷之基礎。
四、按因土地浮覆回復原狀時，倘其復權範圍僅為已登記公有土
    地之部分者，應先申請土地複丈，繼而辦理分割及標示變更
    登記，再為塗銷登記（權利回復登記），其中辦理分割應會
    同公有土地之管理機關申請，復權請求權人不得單獨為之，
    此觀土地法第12條第2項；測量規則第204條第1項第1款、第
    205條第1項第8款；土地登記規則第27條第5款、第8款、第8
    5條規定自明。查系爭番地為林資遠3人所共有，因河川敷地
    ，於23年（日治昭和9年）間抹消登記，嗣經浮覆而於66年9
    月5日辦理系爭第1次登記為臺灣省所有，88年 9月14日登記
    為國有，現管理機關係國有財產署，為原審確定之事實，而
    系爭番地之浮覆土地範圍，業經樹林地政所測量如系爭土地
    （見一審卷第 109、110、147頁），則林本源等人之權利回
    復登記，除先申請系爭土地之複丈外，應會同國有財產署申
    請將系爭土地自系爭 381地號土地辦理分割後，方得塗銷所
    分割出土地之系爭登記。兩造就系爭土地所有權之回復，既
    生私權事項之爭執，倘國有財產署不同意會同辦理分割登記
    ，林本源等人為回復其所有權之登記，是否無以民事訴訟請
    求國有財產署為分割登記之必要，非無進一步研求之餘地。
    又林本源等人於事實審係依民法第 767條第1項中段、第828
    條第2項、第821條規定，請求國有財產署辦理系爭土地之分
    割登記，再塗銷系爭登記（見一審卷第18、301、497頁、原
    審卷第96頁），原審未併為審究該請求權是否有理由，徒以
    測量規則第 205條第1項第8款規定非屬請求權基礎，遽謂依
    樹林地政所之複丈成果圖，已得塗銷系爭登記，林本源等人
    請求國有財產署為分割登記，無權利保護必要，亦有可議。
    次按日據時期已登記之土地，因成為河川、水道經塗銷登記
    ，臺灣光復後土地浮覆，原所有權人未依我國法令辦理土地
    總登記，於該土地登記為國有後，其依民法第767條第1項規
    定行使物上請求權時，有消滅時效規定之適用，業經本院 1
    10年度台上大字第1153號大法庭裁定統一法律見解。查國有
    財產署就林本源等人所主張之請求權，已為時效完成之抗辯
    ，原審未予調查審認該請求權何時可行使？在法律上有無行
    使之障礙？是否已逾15年時效？遽以系爭土地於日治時期已
    為所有權登記，林本源等人行使所有物除去妨害請求權，無
    民法第 125條消滅時效規定之適用，而為國有財產署不利之
    判決，不免速斷，且有適用法規不當之違誤。本件林本源等
    人之請求權消滅時效是否完成之事實，尚有未明，本院無從
    為法律上判斷。兩造上訴論旨，各自指摘原判決不利於己部
    分違背法令，求予廢棄，均非無理由。
五、據上論結，本件兩造上訴均為有理由。依民事訴訟法第 477
    條第1項、第478條第2項，判決如主文。
中    華    民    國   111    年    7     月    7     日
                      最高法院民事第九庭
                          審判長法官  盧  彥  如  
                                法官  吳  麗  惠  
                                法官  林  麗  玲  
                                法官  汪  漢  卿  
                                法官  張  恩  賜  
本件正本證明與原本無異
                                      書  記  官    
中    華    民    國   111    年    7     月    13    日